【裁判字號】    99,消債聲,17
【裁判日期】    990430
【裁判案由】    聲請免責
【裁判全文】
臺灣板橋地方法院民事裁定            99年度消債聲字第17號
聲  請  人
即  債務人  丙○○
債  權  人  安泰商業銀行股份有限公司
法定代理人  甲○○
債  權  人  萬泰商業銀行股份有限公司
法定代理人  壬○○
代  理  人  己○○
債  權  人  台新國際商業銀行股份有限公司
法定代理人  乙○○
債  權  人  日盛國際商業銀行股份有限公司
法定代理人  庚○
債  權  人  香港商香港上海豐銀行股份有限公司
法定代理人  戊○○
債  權  人  遠東國際商業銀行股份有限公司
法定代理人  丁○○
債  權  人  中國信託商業銀行股份有限公司
法定代理人  辛○○○○
上列當事人因消費者債務清理條例聲請免責事件，本院裁定如下
：
    主  文
債務人丙○○不免責。
    理  由
一、按法院為終止或終結清算程序之裁定確定後，除別有規定外
    ，應以裁定免除債務人之債務，消費者債務清理條例第132
    條定有明文。又債務人有下列各款情形之一者，法院應為不
    免責之裁定，但債務人證明經普通債權人全體同意者，不在
    此限：一、於七年內曾依破產法或本條例規定受免責；二、
    隱匿、毀損應屬清算財團之財產，或為其他不利於債權人之
    處分；三、捏造債務或承認不真實之債務；四、因浪費、賭
    博或其他投機行為，致財產顯然減少或負擔過重之債務，而
    生開始清算之原因；五、於清算聲請前一年內，已有清算之
    原因，而隱瞞其事實，使他人與之為交易致生損害；六、明
    知已有清算原因之事實，非基於本人之義務，而以特別利於
    債權人中之一人或數人為目的，提供擔保或消滅債務；七、
    隱匿、毀棄、偽造或變造帳簿或其他會計文件之全部或一部
    ，致其財產之狀況不真確；八、故意於財產及收入狀況說明
    書為不實之記載，或有其他故意違反本條例所定義務之行為
    ，亦為同條例第134 條所明定。復按消費者債務清理制度並
    非在使債務人恣意消費所造成之債務，轉嫁予債權人負擔，
    債務人免責制度，應在鼓勵勤勞誠實之債務人，而非縱容債
    務人奢侈浪費，倘債務人於聲請清算前之相當期間內，利用
    信用金融之機會，恣意為非屬通常生活所需之鉅額消費或作
    奢侈性、浪費性之消費，而不在意日後履行返還之能力，反
    而算計消費者債務清理條例中之免責制度，濫用清算程序以
    規避其應負擔之償還責任，自與消費者債務清理條例之立法
    本旨有違。再者，消費者依清算程序清理債務，債權人已因
    之蒙受相當損失，其程序之進行應秉持公正與誠信，如債務
    人對於清算之原因有可歸責性，或有虛偽不實、違反誠信、
    違反本條例所定義務之行為，致害及債權人之權益，或影響
    清算程序之進行，自不宜予以免責（消費者債務清理條例第
    134 條立法理由參照）。
二、本件債務人丙○○聲請免責事件，前經本院於民國98年12月
    28日裁定開始清算程序，並同時終止清算程序，有本院98年
    度消債清字第185號裁定在卷可稽，上開終結清算程序業已
    確定。就本件聲請免責事件，經本院通知債務人及全體無擔
    保債權人，請其等於10日內對債務人是否免責乙事表示意見
    ，其等意見如下：
(一)、債權人安泰商業銀行股份有限公司表示：債務人於93年7 月
    27日借款510,000 元，用以代償他行信用卡債務，金額如下
    ：萬泰銀行130,200 元、台新銀行10,000元、台北中小企業
    銀行72,300元、上海銀行54,100元、遠東銀行50, 600 元、
    新光銀行46,900元、萬泰銀行18,800元、中國信託商業銀行
    34,700元、中華銀行48,700元，既已代償債務人債務，倘債
    務人無不當擴張信用，其債權銀行應僅債權人一家銀行，惟
    債務人仍有多家債權銀行，甚有代償完畢之債權銀行，顯見
    債務人有因浪費、賭博或其他投機行為，致財產顯然減少或
    負擔過重之債務，應予不免責等語（見本院卷第25頁、第26
    頁）。
(二)、債權人萬泰商業銀行股份有限公司表示：債務人於90年10月
    24日申辦現金卡後，90年度計提領30,000元、91年度計提領
    63,000元、92年度計提領155,000 元、93年度計提領373,95
    0 元、94年度計提領53,300元、95年度計提領25,500元，交
    易往來期間，多次大額借款且採循環小額繳納，倘其節約用
    度，應能避免債務擴大，卻仍恣意提領。另由債務人信用卡
    消費明細：於93年7 月27日、93年8 月3 日向三商美邦人壽
    保險公司繳納保險費，分別為12,456元、28,954元、94年1
    月11日於祥發銀樓消費9,000 元、94年10月7 日、94年10月
    11日於鈊象電子股份有限公司消費計1,600 元，另有多筆加
    油費用，每月亦採循環小額繳款，顯見消費當時已有支出大
    於收入之經濟窘況，惟猶繼續刷卡，故債務人有因浪費、賭
    博或其他投機行為，致財產顯然減少或負擔過重之債務，懇
    請鈞院應當不予免責為是等語（見本院卷第27頁至第38頁）
    。
(三)、債權人日盛國際商業銀行股份有限公司表示：債務人於93年
    6 月16日貸款170,000 元以代償萬泰銀行現金卡債務，惟償
    還後仍使用現金卡致債台高築，無力償還。另依信用卡消費
    明細顯示：債務人於93年5 月17日在地球村美日語消費18,9
    00元、93年5 月24日在大眾百貨行消費16,900元、93年7 月
    7 日在其美牛仔屋消費3,900 元、93年7 月18日在祥發銀樓
    消費5,000 元、93年9 月至11月在第三波資訊股份有限公司
    消費計4,679 元、93年12月4 日在吉美牛仔屋消費8,000 元
    、94年5 月3 日在中興音樂流行廣場消費2,301 元，其餘為
    加油消費，顯見債務人有因浪費、賭博或其他投機行為，致
    財產顯然減少或負擔過重之債務，狀請鈞院裁定不免責等語
    （見本院卷第39頁至第71頁）。
(四)、債權人台新國際商業銀行股份有限公司表示：債務人現金卡
    自93年4 月至94年10月累計提領635,000 元，其中93年12月
    提領高達103,000 元、94年2 月提領高達60,000元、94年6
    月提領高達70,000元，顯逾債務人之清償能力。另債務人信
    用卡刷卡消費自93年5 月24日至94年9 月15日止，共計53,0
    42元，其中芊樂興業單筆消費高達23,000元、寶興錄影帶8,
    000 元、東森得易購9,900 元、祥發銀樓3,400 元，顯逾一
    般人生活必要之支出金額。綜上，債務人負債原因係因其不
    知節制消費過度之浪費行為導致負擔過重，依法應為不免責
    等語（見本院卷第72頁至第74頁）。
(五)、債權人香港商香港上海豐銀行股份有限公司表示：由債務
    人信用卡消費明細顯示：於92年8 月19日在祥發銀樓消費7,
    800 元、92年10月10日在財神視聽歌城消費14,500元、92年
    11月26日在和信電訊（股）公司消費4,381 元、94年8 月9
    日在源砌花卉消費6,000 元、94年9 月8 日在燦坤實業股份
    有限公司消費27,204元、94年11月12日在鈊象電子股份有限
    公司消費1,000 元、95年4 月16日在祥發銀樓消費7,500 元
    ，上述消費均非生活必要支出，而係奢侈、浪費之性質，狀
    請鈞院裁定不免責等語（見本院卷第75頁、98年度司執消債
    更字第22號卷98年2 月20日陳報狀）。
(六)、債權人遠東國際商業銀行股份有限公司表示：審視債務人之
    信用卡消費明細，債務人於91年4 月26日申請代償上海豐
    銀行信用卡債務10,000元、92年11月6 日申請代償萬泰銀行
    信用卡債務60,000元，另於92年3 月3 日預借現金25,000元
    ，至其他非生活必要支出之消費如下：於92年7 月11日在全
    虹通信消費5,000 元、93年9 月27日向三商美邦人壽保險公
    司繳納保險費17,809元、93年12月27日在高林實業股份有限
    公司消費8,116 元、94年1 月25日向新安產物保險公司繳納
    保險費32,130元、94年2 月8 日在祥發銀樓消費12,000元、
    94年4 月12日在芊樂興業有限公司消費10,300元、95年2 月
    1 日在祥發銀樓消費9,800 元，顯有消費者債務清理條例第
    134 條第4 款所定應不免責事由等語（見本院卷第77頁至第
    79頁）。
(七)、債權人中國信託商業銀行股份有限公司表示：債務人於93年
    9 月4 日在安托華汽車生活館消費2,300 元、93年9 月10日
    在台北之星酒吧消費11,000元、93年9 月30日在和信電訊-
    線上繳款9,331 元、93年10月4 日及93年11月26日在中興音
    樂流行廣場分別消費2,236 元、1,967 元，顯非屬一般日常
    生活所需，且持續使用循環信用繳款，債務人之負債已逾可
    得支配所得，承擔逾越其收入之高額風險，不啻將其承擔之
    風險轉嫁予債權人負擔，不符公平原則，且有因浪費、賭博
    或其他投機行為，致負擔過重之債務，狀請鈞院裁定不免責
    等語（見本院卷第80頁至第104 頁）。
(八)、債務人丙○○表示：伊無消費者債務清理條例第134 條所定
    不免責事由，伊係因早期信用卡制度對於債務人資力之審核
    不嚴謹，且有過於浮濫之餘，於91年服兵役之際，土地銀行
    對於軍人辦理現金卡皆有優惠方案，又發卡銀行鼓吹消費者
    辦理信用卡、現金卡預借現金，僅須繳納最低應繳金額即可
    再行使用，致伊對於信用卡、現金卡之使用陷於錯誤，於經
    濟條件不允許下，為了整合信用卡、現金卡債務，只得以卡
    養卡。另曾參加中華民國銀行公會會員辦理消費金融案件無
    擔保債務協商機制，與最大債權銀行於95年8 月協商成立，
    每月還款22,034元，利率6.88% ，直至96年1 月因不可歸責
    於己事由致無法償還協商款項而毀諾，顯見伊有還款誠意，
    只是迫於現實生活之嚴苛經濟條件。又銀行之利率甚高，雖
    未超出民法第205 條對最高利率之設限，惟銀行利率游走於
    法律邊緣，恐致伊經濟更陷困難。再者，家人發生財務困難
    時，亦曾借予現金卡供家人使用，伊並非浪費。伊現經濟困
    頓，僅靠臨時性之工作維持生活，收入不穩定，父親罹患中
    風無能力工作，須伊扶養，生活確已撙節開支，綜觀過往消
    費狀況及財務狀況，狀請鈞院予以免責等語（見本院卷第13
    頁）。
三、經查，依前開各債權人之陳報資料觀之，遠東銀行於91年4
    月26日代償聲請人就上海豐銀行之信用卡債務10,000元、
    92年11月6 日代償聲請人就萬泰銀行信用卡債務60,000元，
    日盛銀行於93年6 月16日代償其之萬泰銀行現金卡債務170,
    000 元，安泰銀行於93年7 月27日代償其之萬泰銀行、上海
    銀行、遠東銀行等信用卡債務計466,300 元；聲請人仍於93
    年12月、94年2 月、94年6 月分別向台新銀行預借現金103,
    000 元、60,00 0 元、70,000元；再觀之聲請人之信用卡消
    費明細，其於92年8 月19日、93年7 月18日、94年2 月8 日
    、94年1 月11日、95年2 月1 日、95年4 月16日，分別在祥
    發銀樓消費7,800 元、5,000 元、12,000元、9,000 元、9,
    800 元、7,500 元；另於92年10月10日在財神視聽歌城消費
    14,500元、於93年9 月10日在台北之星酒吧消費11,000元等
    情，綜觀聲請人借款金額、次數及信用卡消費明細內容等，
    可認聲請人並未謹慎消費、撙節開支，亦未節省生活非必要
    性之支出以求致力還款予各債權人，反以辦理現金卡、信用
    卡之方式，為大量、非必要性之消費支出行為，致負擔過重
    之債務，揆諸上揭說明，堪認聲請人有因浪費、賭博或其他
    投機行為，致財產顯然減少或負擔過重之債務，而生開始清
    算之原因。衡諸公平原則及避免道德風險，本件應裁定不予
    免責。
四、綜上所述，因聲請人有消費者債務清理條例第134 條第4款
    之因浪費行為，致負擔過重之債務而生開始清算之原因之情
    事存在，依照首揭規定，本件聲請人不得免責，爰裁定如主
    文。
中    華    民    國    99    年    4     月    30    日
                  民事第三庭    法  官  吳金芳
上為正本係照原本作成。
如不服本裁定，應於裁定送達後10日內，以書狀向本院提出抗告
，並繳納抗告費新臺幣1千元。
中    華    民    國    99    年    4     月    30    日
                                書記官  陳昭綾

司法院資訊處製作；財團法人民間司法改革基金會備份。
